【裁判字號】    99,消債更,2
【裁判日期】    990224
【裁判案由】    更生事件
【裁判全文】
臺灣臺東地方法院民事裁定             99年度消債更字第2號
聲  請  人  甲○○
上列當事人聲請更生事件，本院裁定如下：
    主  文
聲請駁回。
聲請費用由聲請人負擔。
    理  由
一、按「債務人不能清償債務或有不能清償之虞者，得依本條例
    所定更生或清算程序，清理其債務。」消費者債務清理條例
    第3 條定有明文。蓋經濟上陷於困境之消費者，若任其於惡
    性循環之債務窘境中自生自滅，將衍生嚴重之社會問題，致
    難以維持安定之社會經濟秩序，故有予之分別情形依更生或
    清算之程序清理其債務之必要，藉以妥適調整其與各相關債
    權人等間之權利義務關係，以謀求消費者經濟生活之更生機
    會，從而健全社會經濟發展。惟私法上債之關係，係以當事
    人間之信賴關係為基礎，為社會經濟組織之重要支柱，故當
    事人於以法律行為追求自己之利益之際，亦應顧及對方之利
    益，並考量債權債務在社會上之作用，本於誠實及信用之原
    則，行使其債權及履行其債務，故債務人之消費者欲以上開
    條例為其所負義務之調整者，自應本於誠信原則，僅在其不
    能清償債務或有不能清償之虞而使其陷於經濟上之困境時，
    始得准許之，以避免其藉此善意之立法而惡意圖謀減免債務
    ，致使社會陷於道德之危險，並因此使信用緊縮而造成社會
    經濟之動盪。再者，消費者債務清理條例第151條第1項、第
    5 項之規定，係採「協商前置主義」，債務人於協商程序中
    ，自應本於個人財產及收支狀況，依最大誠信原則，商討解
    決方案，如終究不能協商，於聲請更生或清算時，法院審酌
    是否符合「不能清償或有不能清償之虞」之要件時，宜綜衡
    債務人全部收支及財產狀況，評估是否已不能維持符合人性
    尊嚴之最基本生活條件，如曾有協商方案，其條件是否確實
    不能達到上開基本之要求等，為其判斷之準據。從而，茍債
    務人於前置協商程序中，對於金融機構債權人所提出之還款
    方案，並非不能負擔者，即難遽認債務人有何不能清償債務
    之情事。
二、本件聲請意旨略以：聲請人有不能清償債務之情事，於消費
    者債務清理條例施行後，曾以書面向最大債權金融機構請求
    共同協商債務清償方案，惟因不能負擔安泰商業銀行股份有
    限公司（下稱安泰銀行）所提出按月清償新臺幣（下同）31
    ,545元之還款條件，以致協商不成立，且其無擔保或無優先
    權之債務總金額未逾12,000,000元，復未經法院裁定開始清
    算程序或宣告破產，爰聲請裁定准予更生云云。
三、聲請人就其主張事實固已提出安泰銀行寄予聲請人之前置協
    商不成立通知書為證；然觀該通知書之記載，協商不成立乃
    係聲請人未能接受顯足以負擔之還款方案所致；本件當應查
    明聲請人之收支及財產狀況，判斷聲請人是否確實無法負擔
    最大債權銀行所提出之還款方案，以明聲請人有無不能清償
    債務之情事。茲就本院得心證之理由析述如下：
  (一)聲請人平均月收入約為70,091元（計算式：841,092÷12 ＝
    70,091），此有聲請人97年度綜合所得稅各類所得資料清單
    在卷可稽（見本院卷第67頁至第68頁），堪以認定。另觀聲
    請人陳報之98年度所得項目，並比較聲請人於97年度之所得
    項目，復參以聲請人之月支薪俸自98年1 月起由32,425元增
    加為33,390元乙情，足知聲請人陳報之98年度所得總額尚不
    完全，併此敘明。
  (二)聲請人雖然陳報每月必須支出房屋租金3,500 元、基本生活
    費9,829元、稅捐2,105元、公健保費2,903元、退撫費2,805
    元及交通費2,731元，合計23,873元。惟查：內政部所公告9
    7年度至99年度之臺灣省最低生活費每人每月9,829元，係以
    政府公布當地區最近一年平均每人消費支出60％為訂定標準
    （社會救助法第4條第2項參照），而所謂消費支出則包含食
    品費、衣著鞋襪費、房地租及水費、燃料及燈光、家具及家
    庭設備、保健及醫療費、運輸交通與通訊費、娛樂消遣及教
    育文化費，以及什項支出等項目。本院審酌聲請人陳報之每
    月必要支出費用23,873元已經遠逾臺東縣97年度平均每人月
    消費支出11,861元（資料來源http://win.dgbas.gov.tw/fi
    es/doc/4.xls），且聲請人係以其92年期綜合所得稅稅款及
    財物罰鍰繳款書為據計算稅捐支出，但其97年度綜合所得稅
    各類所得資料清單所列扣繳稅額為10,638元，另聲請人每月
    扣繳之健保費2,073 元非全為聲請人個人之支出，以及聲請
    人未能舉證釋明其於支出稅捐、公健保費、退撫費、交通費
    之餘，尚須支出必要基本生活費9,829 元，並有必要且確實
    支出房屋租金3,500 元等情，認聲請人陳報每月必要生活支
    出23,873元，尚屬過高而應以每月12,000元估算，較為適當
    。
  (三)聲請人固又陳報其為子女舒都‧尤敏、依婉恩‧尤敏及其母
    姊蔣柳淑華、蔣玉寶每月支出扶養費用26,538元〔計算式：
    9,829＋（9,829＋1,880）＋2,500＋2,500＝26,538 〕。然
    查：
    1.舒都‧尤敏及依婉恩‧尤敏之扶養義務人為渠等父親尤敏
      ‧沙撒克及聲請人兩人，且此扶養義務尚與聲請人是否已
      與尤敏‧沙撒克離婚乙事無涉；另內政部公告之最低生活
      費亦已涵蓋教育費用等項目；聲請人既未具體舉證釋明舒
      都‧尤敏及依婉恩‧尤敏確均需由聲請人單獨扶養，且其
      必須並確實為依婉恩‧尤敏按月支出扶養費用11,709，當
      難遽認聲請人此部分主張全然可採。是以，本院仍認聲請
      人為舒都‧尤敏及依婉恩‧尤敏按月支出之扶養費用應以
      9,829元估算（計算式：9,829÷2＋9,829÷2＝9,829），
      較為妥適。
    2.觀諸如本院院第78頁及第83頁所示之戶籍謄本，足知年滿
      31歲之馬朗閔為蔣玉寶之次男，乃係對於蔣玉寶應負扶養
      義務之第一順序扶養義務人；茲聲請人僅以蔣玉寶之戶籍
      謄本、身心障礙手冊、財產稅額歸戶財產查詢清單、96年
      度綜合所得稅各類所得資料清單為證（見本院卷第83頁至
      第87頁），而不曾舉證釋明對蔣玉寶負扶養義務之第1 順
      序至第3 順序扶養義務人均不存在，且其確有支出扶養費
      用等事實，即謂其為蔣玉寶每月支出扶養費用2,500 元，
      自無可採。
    3.綜上，本院認聲請人每月支出之必要扶養費用應以12,329
      元估算（計算式：9,829＋2,500＝12,329），較為適恰。
  (四)從而，聲請人每月平均收入扣除每月平均必要支出及扶養費
    用後，尚有45,762元可資運用（計算式：70,091－12,000－
    12,329＝45,762），足見聲請人尚非不能負擔安泰銀行所提
    出每月償還31,545元之還款條件。
四、綜上所述，聲請人在維持生活之餘，非無能力清償債務；聲
    請人聲請開始更生程序，即與消費者債務清理條例第3 條所
    規定之要件不符，應予駁回。
五、據上論結，依消費者債務清理條例第8 條及第15條，民事訴
    訟法第95條及第78條之規定，裁定如主文。
中    華    民    國    99    年    2     月    24    日
                        民事庭法  官  陳谷鴻
如不服本裁定，應於裁定送達後10日內，以書狀向本院提出抗告
，並繳納抗告費新臺幣1,000元。
以上正本證明與原本無異。
中    華    民    國    99    年    2     月    24    日
                              書記官  張俊良

司法院資訊處製作；財團法人民間司法改革基金會備份。
